臺灣高等法院刑事判決
111年度上訴字第3641號
上  訴  人  臺灣新北地方檢察署檢察官
被      告  謝文營



上列上訴人因被告傷害案件，不服臺灣新北地方法院111年度訴
字第613號，中華民國111年7月21日第一審判決（起訴案號：臺
灣新北地方檢察署110年度偵字第27643號），提起上訴，本院判
決如下：
    主  文
上訴駁回。
    事  實
一、謝文營於民國110年2月8日7時34分，駕駛車號000-0000號自
    小貨車（下稱本案小貨車）在新北市林口區106縣道、忠福
    路口涼亭前，與沈李旺駕駛車號000-0000號自小客車發生車
    輛擦撞（只有車損），雙方便將車輛移置新北市○○區○○00號
    前方路邊，謝文營因不同意報警處理，決定離開現場，明知
    沈李旺在本案小貨車前方阻擋，強行駕駛離開極可能造成傷
    害，竟仍基於傷害之不確定故意，發動車輛後，駕駛本案小
    貨車離開現場，致沈李旺閃避不及，遭本案小貨車左前車頭
    撞擊倒地，並受有左側第6肋骨骨折、胸壁挫傷及雙側第6肋
    骨骨折、左手肘擦傷等傷害。
二、案經沈李旺訴由新北市政府警察局林口分局報告臺灣新北地
    方檢察署檢察官偵查起訴。
    理  由
壹、程序部分：
　　按被告以外之人於審判外之陳述，雖不符刑事訴訟法第159
    條之1至第159條之4之規定，而經當事人於審判程序同意作
    為證據，法院審酌該言詞陳述或書面陳述作成時之情況，認
    為適當者，亦得為證據；當事人、代理人或辯護人於法院調
    查證據時，知有第159條第1項不得為證據之情形，而未於言
    詞辯論終結前聲明異議者，視為有前項之同意，同法第159
    條之5第1項、第2項有明文規定。查本判決下列認定事實所
    引用之本院作為得心證依據之被告以外之人於審判外陳述，
    經本院審理時逐項提示，檢察官、被告謝文營（下稱被告）
    均同意作為證據而並未爭執（僅爭執證明力，見本院卷第13
    、15頁），且未於言詞辯論終結前聲明異議，本院審酌各項
    證據作成時之狀況，尚無違法取得證據及證明力明顯過低等
    瑕疵，且與本案待證事實間具有相當關聯，作為證據充足全
    案事實之認定，應屬適當，依刑事訴訟法第159條之5第1項
    規定，均有證據能力。另本判決下列認定事實所引用之其餘
    證據，均經依法踐行調查證據程序，亦無違法取得、不得作
    為證據之情形或顯有不可信之情況，且均與本案具關連性，
    認以之作為證據應屬適當，故揆諸上開規定，認上揭證據資
    料均有證據能力。
貳、實體部分：
一、本案認定犯罪事實所憑之證據及理由：
　　訊據被告固坦承於上揭時、地，與告訴人沈李旺發生車輛擦
    撞，嗣後有駕駛本案小貨車離開現場之事實，而告訴人並受
    有上揭傷勢等情，然矢口否認有何傷害犯行，辯稱：我沒有
    撞到告訴人，我要離開並沒有得到告訴人同意，告訴人在現
    場照相，當下我表示要先回去吃藥，等我回來時，告訴人已
    經離開，車損部分我已經賠償云云。惟查：
（一）被告於110年2月8日7時34分，駕駛本案小貨車在新北市林
      口區106縣道、忠福路口涼亭前，與告訴人發生車輛擦撞
      ，雙方便將車輛移置新北市○○區○○00號前方路邊，後來被
      告發動車輛，駕駛本案小貨車離開現場之事實，業據被告
      坦承不諱，並經告訴人、證人周世卿、許椀茹於警詢、偵
      查證述詳細（見偵卷第15至31、96至99頁）；又告訴人受
      有左側第6肋骨骨折、胸壁挫傷及雙側第6肋骨骨折、左手
      肘擦傷等傷害的事實，則有診斷證明書2份在卷可佐（見
      偵卷第33、35頁），是此部分之事實，堪予認定。
（二）被告駕駛本案小貨車離開現場，致告訴人閃避不及，遭本
      案小貨車左前車頭撞擊倒地而受傷：
　　1.告訴人於警詢、偵查證稱：我和被告說要打電話請警察來
      處理，被告表示有喝酒，希望不要報警，這時我站在本案
      小貨車的前方打電話，被告卻順勢跳上車子想要離開，我
      見狀便上前阻止，車子卻往我的方向衝過來，我趕快閃開
      ，但還是閃避不及，被本案小貨車左前車頭撞倒在地受傷
      等語（見偵卷第16、18、97頁），復於本院指稱：我以前
      所述實在，被告沒有說要吃藥先離開，被告還沒有撞到我
      之前有說要賠償我，我知道車子有保險，我說要報警請警
      察來，被告要我不要報警，他有喝酒，我就走到他車子前
      面，要拍他車牌號碼，被告聽到我要報警就跳上車子直接
      開走，我當時站的位子離本案小貨車車頭距離3至5公尺左
      右，因為我閃了，只被撞到左邊，跌倒受傷等語（見本院
      卷第13頁），並據證人即現場目擊者許椀茹於警詢證稱：
      被告向告訴人表示有喝維士比，希望能私下和解，告訴人
      堅持要報警，被告卻開啟本案小貨車車門準備離開，此時
      告訴人拿起手機站在小貨車前方準備拍照，被告卻直接加
      速離開現場，告訴人見狀趕緊往旁邊退，造成告訴人摔倒
      而受傷等語（見偵卷第30頁），復於偵查證稱：被告想要
      離開，與告訴人一邊說話一邊走到駕駛座側邊，被告直接
      上車，告訴人便去車頭擋住被告，表示已經報警，不要離
      開，告訴人為了閃車就跌倒等語（見偵卷第99頁），及證
      人即現場目擊者周世卿於警詢證稱：我看到告訴人擋在本
      案小貨車前面拍照，但被告卻一直想要離開現場，接著告
      訴人走到本案小貨車駕駛座旁要阻擋被告離開，雙方發生
      拉扯，本案小貨車往前開，造成告訴人跌倒而受傷（見偵
      卷第24頁），復於偵查證稱：告訴人站在車頭要求被告下
      車，被告不要，還催油門，本案小貨車開走以後，告訴人
      就跌倒了等語（見偵卷第98頁）。
　　2.觀諸被告之指述前後一致，且核與證人許椀茹、周世卿之
      證述大致相符，可認被告因酒駕不願意警方前來處理，告
      訴人不斷阻止被告駕駛本案小貨車離開，於被告駕駛本案
      小貨車離開時，告訴人即跌倒在地受傷等情況；又證人許
      椀茹、周世卿係居住在當地的住戶，與本案毫無利害關係
      ，要無偏袒告訴人之動機，是應可認定被告駕駛本案小貨
      車離開現場，致告訴人閃避不及，遭本案小貨車左前車頭
      撞擊倒地而受傷之事實。
（三）被告主觀上具有傷害之不確定故意：
　　　按刑法上之故意，分直接故意（確定故意）與間接故意（
      不確定故意、未必故意）。「行為人對於構成犯罪之事實
      ，明知並有意使其發生者」為直接故意；「行為人對於構
      成犯罪之事實，預見其發生而其發生並不違背其本意者」
      為間接故意。但不論其為「明知」或「預見」，皆為故意
      犯主觀上之認識，只是認識之程度強弱有別，行為人有此
      認識進而有「使其發生」或「任其發生」之意，則形成犯
      意，同屬故意之範疇（最高法院108年度台上字第2276號
      判決意旨參照）。衡酌斯時被告駕駛本案小貨車欲離開現
      場，其目的係避免警方到場後發現其酒駕，應非有意使告
      訴人受傷，並非「直接故意」，惟告訴人明白表示不同意
      被告離開現場，也在本案小貨車前阻擋，是以被告之生活
      經驗及知識，應可預見若強行駕駛離開，恐將會造成告訴
      人受傷結果發生之可能，卻仍然選擇發動車輛，駕駛本案
      小貨車離開現場，對於告訴人受傷毫不在乎（不違反本意
      ），是被告就告訴人受傷之結果存有「認識」及容任發生
      之「意欲」，被告主觀上具有傷害犯行之不確定故意，應
      可認定。起訴書認為被告基於直接故意，駕駛本案小貨車
      傷害告訴人，容有誤會。
（四）被告與告訴人發生車輛擦撞之交通事故後，告訴人決定請
      警方到場處理，斯時同意被告離開現場而無任何表示，且
      告訴人已在本案小貨車前阻擋，亦即係表達不欲被告離開
      之意思；又依卷內本案小貨車照片顯示，本案小貨車左前
      方燈罩有輕微之破裂情形（見偵卷第58頁），固可能是雙
      方車輛擦撞所產生之結果，而難以從該結果斷定本案小貨
      車撞擊告訴人之事實，惟人之身體組成構造相較於車輛板
      金硬度，本不可比擬，且被告駕駛本案小貨車欲離開現場
      之際，車速應僅係始於車輛起步階段，而告訴人亦嘗試閃
      躲本案小貨車，是其衝擊力道則可能會被分散，即便被告
      駕駛本案小貨車撞擊到告訴人，車輛不必然會產生嚴重之
      凹陷或破裂，是無法以車輛沒有明顯損壞之事實，作有利
      於被告之認定。被告辯稱其沒有撞到告訴人、告訴人沒有
      說不能離開云云，核與客觀事證不符，顯係臨訟卸責之詞
      ，不足採信。
（五）綜上所述，本案事證明確，被告犯行堪已認定，應依法論
      科。
二、論罪：
（一）核被告所為，係犯刑法第277條第1項傷害罪。被告的汽車
      駕駛執照，雖因「酒駕逕註」，遭到吊扣吊銷（期間：10
      7年6月30日至110年6月29日），有證號查詢汽車駕駛人在
      卷可證（見偵卷第63頁），惟道路交通管理處罰條例第86
      條第1項「無照駕駛」的加重規定，只有行為人因為交通
      違規，致人受傷或死亡，應負「過失致人於死」或「過失
      傷害」之刑事責任時，才有適用的餘地（最高法院99年度
      台上字第7198號判決意旨參照），既然被告是基於不確定
      故意，駕駛本案小貨車傷害告訴人，即無援引該規定，加
      重被告處罰之必要。
（二）被告前因公共危險案件，經臺灣臺北地方法院以106年度
      交簡字第35號判決處有期徒刑3月確定，並於106年7月18
      日易科罰金執行完畢，有本院前案紀錄表在卷可稽，其於
      有期徒刑執行完畢後5年內，故意再犯本案犯行，為累犯
      。惟若不分情節，基於累犯者有其特別惡性及對刑罰反應
      力薄弱等立法理由，一律加重最低本刑，於不符合刑法第
      59條所定要件之情形下，致生行為人所受之刑罰超過其所
      應負擔罪責之個案，其人身自由因此遭受過苛之侵害部分
      ，對人民受憲法第8條保障之人身自由所為限制，不符憲
      法罪刑相當原則，牴觸憲法第23條比例原則。於此範圍內
      ，有關機關應自司法院釋字第775號解釋公布之日起2年內
      ，依本解釋意旨修正之。於修正前，為避免發生上述罪刑
      不相當之情形，法院就該個案應依本解釋意旨，裁量是否
      加重最低本刑（司法院釋字第775號解釋參照）。是被告
      前開執行完畢之公共危險罪案件前案，與本案所犯傷害犯
      行，並無罪質上之關聯，非同類型之犯罪，犯罪手段、動
      機亦屬有別，且其前案係易科罰金執行完畢，並未實際入
      監執行，又檢察官亦未舉證證明有何應依累犯加重之情節
      ，難認其對於本案犯行具有累犯之特別惡性及有對於刑罰
      反應力薄弱之情形，考量本案情節被告之主觀惡性、危害
      程度及罪刑相當原則，爰不依刑法第47條第1項規定加重
      其刑
三、上訴駁回：
　　原審審理結果，認被告所犯罪證明確，而適用刑法第277條
    第1項規定，並審酌被告與告訴人發生車禍事故以後，卻不
    願意留在現場，等待警方到場處理，明知告訴人要求不得離
    開，並在本案小貨車前阻擋，竟仍執意駕駛本案小貨車離去
    ，造成告訴人受傷，行為具有相當程度的危險性，應予非難
    ，兼衡被告犯後矢口否認犯行之犯後態度，其有過失致死、
    公共危險之前科，素行不佳，暨自承國小畢業智識程度、目
    前無業、獨居、經濟來源是勞保退休金、家庭經濟生活狀況
    ，及告訴人之傷勢不輕，被告迄未與告訴人達成和解並賠償
    損害等一切因素，認被告犯傷害罪，處有期徒刑6月，並諭
    知如易科罰金之折算標準，核無認定事實錯誤、量刑瑕疵或
    違背法令之情形，其結論尚無不合。茲原判決已詳予審酌認
    定被告如事實欄所示傷害犯行所依憑之證據、刑法第57條各
    款及前開所列情狀，兼以被告犯罪情節、生活狀況、犯後態
    度等一切情狀，在法定刑度範圍內，詳予審酌科刑，合法行
    使其量刑裁量權，於客觀上未逾越法定刑度，且關於科刑資
    料之調查，業就犯罪情節事項，於論罪證據調查階段，依各
    證據方法之法定調查程序進行調查，另就犯罪行為人屬性之
    單純科刑事項，針對被告相關供述，提示調查，使當事人有
    陳述意見之機會，並允就科刑範圍表示意見，自無科刑資料
    調查內容無足供充分審酌而適用法則不當之違法情形，是原
    審量刑並無濫用量刑權限，亦無判決理由不備，或其他輕重
    相差懸殊等量刑有所失出或失入之違法或失當之處，自不容
    任意指為違法；本院基於刑罰目的性之考量、刑事政策之取
    向及行為人刑罰感應力之衡量，審酌車損部分已由和泰產物
    保險股份有限公司賠償予告訴人，有被告庭呈其與和泰產險
    之和解協議書附卷可參（見本院卷第21頁），且據告訴人於
    本院陳稱：車子是保險公司與被告處理，我沒有付出任何修
    車費用等語（見本院卷第17頁），而衡酌被告目前獨居、無
    業，經濟來源是勞保退休金每月僅新臺幣13,500元，經濟狀
    況不佳，且其自承年紀大，生病無人幫忙，僅朋友拿東西給
    其吃，其沒有辦法煮飯，又開刀需5萬元，復健需20萬元，
    沒有錢開刀等情，是倘因被告與告訴人間就賠償金額之認知
    尚有差距，未能達成和解，尚難遽認其犯後態度不佳而應加
    重其刑之理由。檢察官上訴意旨認被告否認犯行，動機及情
    節惡劣，告訴人傷勢嚴重，被告迄今未能與告訴人達成和解
    等情，認其犯後態度不佳，原審量刑難謂罪刑相當，指摘原
    判決不當云云，係對原判決就刑之量定已詳予說明審酌之事
    項，再為爭執，為無理由，應予駁回。
據上論斷，應依刑事訴訟法第368條，判決如主文。
本案經檢察官董怡臻到庭執行職務。
中　　華　　民　　國　　111 　年　　11　　月　　17　　日
                  刑事第十七庭  審判長法　官  鄭水銓
                                      法　官  黃雅芬
                                      法　官  沈君玲
以上正本證明與原本無異。
如不服本判決，應於收受送達後20日內向本院提出上訴書狀，其
未敘述上訴之理由者並得於提起上訴後20日內向本院補提理由書
（均須按他造當事人之人數附繕本）「切勿逕送上級法院」。
                                      書記官  羅敬惟
中　　華　　民　　國　　111 　年　　11　　月　　17　　日

附錄：本案論罪科刑法條全文
中華民國刑法第277條
傷害人之身體或健康者，處5年以下有期徒刑、拘役或50萬元以
下罰金。
犯前項之罪，因而致人於死者，處無期徒刑或7年以上有期徒刑
；致重傷者，處3年以上10年以下有期徒刑。